【裁判字號】    96,上易,1059
【裁判日期】    970212
【裁判案由】    詐欺
【裁判全文】
臺灣高等法院高雄分院刑事判決        96年度上易字第1059號
上  訴  人  臺灣高雄地方法院檢察署檢察官
被      告  丙○○
選任辯護人  呂郁斌  律師
上列上訴人因被告詐欺案件，不服臺灣高雄地方法院96年度易字
第1521號中華民國96年10月3 日第一審判決（起訴案號：臺灣高
雄地方法院檢察署96年度偵緝字第226 號），提起上訴，本院判
決如下：
    主  文
上訴駁回。
    理  由
一、公訴意旨略以：被告丙○○係設於高雄縣路竹鄉○○村○○
    街27號1 樓之愷勁企業有限公司（下稱愷勁公司，已於民國
    95年5 月10日解散）負責人，於94年間將愷勁公司接獲聯昇
    機械五金有限公司（下稱聯昇公司）訂單中之螺絲包裝業務
    ，委由告訴人甲○○所經營設於高雄縣路竹鄉○○村○○路
    6 號之3 之瑞吉企業社來完成，並約定完成後應給付瑞吉企
    業社將近新臺幣（下同）700,000 元之報酬；詎被告明知聯
    昇公司於瑞吉企業社交貨後，僅因現金折扣、報關等遲延費
    用扣款53,226元，竟意圖為自己不法之所有，向告訴人佯稱
    因瑞吉企業社之貨物有瑕疵，遭聯昇公司扣款130,000 元云
    云，致告訴人陷於錯誤信以為真，而接受被告之扣款，僅自
    被告獲得540,000 元之報酬，並簽立貨款結清證明書，被告
    因而獲得免除部分債務之不法利益。嗣告訴人向聯昇公司求
    證，始知受騙，因認被告丙○○有犯刑法第339 條第2 項之
    詐欺得利罪嫌云云。
二、按犯罪事實應依證據認定之，無證據不得認定犯罪事實；又
    不能證明被告犯罪者，應諭知無罪之判決，刑事訟訴法第15
    4 條第2 項、第301 條第1 項分別定有明文；而告訴人之告
    訴，係以使被告受刑事訴追為目的，是其陳述是否與事實相
    符，仍應調查其他證據以資審認（最高法院76年台上字第49
    86號、52年度台上字第1300號判例參照）。再按刑法第339
    條詐欺罪之成立，以意圖為自己或第三人不法所有，以詐術
    使人將本人或第三人之物交付或行為人因而得財產上之不法
    利益為要件，如行為人並未施用詐術，或其所用方法不能認
    係詐術，亦不致使人陷於錯誤，即均與該條之構成要件有間
    （最高法院46年度台上字第260 號判例要旨參照）。
三、公訴人認被告丙○○涉犯詐欺得利罪嫌，係以告訴人即證人
    甲○○、證人王月珠之證詞及愷勁公司貨款之支票、被告出
    具之品質保證書、聯昇公司傳真之扣款明細、被告傳真給證
    人甲○○之信函、瑞吉企業社於95年1 月9 日、95年1 月23
    日出貨單、瑞吉企業社出貨明細表、愷勁公司外包盒裝請款
    明細表及95年4 月17日之貨款結清證明書等為論據。
四、訊據被告丙○○固不否認將聯昇公司訂單中之螺絲包裝業務
    ，轉包由證人甲○○所經營之瑞吉企業社承作，嗣與證人甲
    ○○於95年4 月17日於簽訂貨款結清證明書時，有扣款130,
    000 元，並開立面額540,000 元之支票予證人甲○○之事實
    不諱，惟否認有何詐欺得利之犯行，辯稱：我與甲○○於95
    年4 月17日於簽訂貨款結清證明書時，扣款項目包括我之薪
    資所得75,000元、聯昇公司之53,226元、標籤費用11,702元
    及電鍍費用21,151元，經與甲○○會算後，甲○○同意我扣
    款130,000 元等語。
五、程序方面：
（一）告訴人即證人甲○○、王月珠等人於偵查中經具結之陳述
      ，並未曾提及檢察官在偵查時有不法取供之情形，亦無證
      據足以證明證人上開陳述有顯不可信之情況，且其於到庭
      接受詰問在卷，足以保障被告之詰問權，依刑事訴訟法第
      159 條之1 第2 項規定，自得為證據。
（二）卷附之聯昇公司訂購確認單、聯昇公司支付愷勁公司貨款
      之支票、聯昇公司傳真之扣款明細、被告傳真給告訴人之
      信函、瑞吉企業社95年1 月9 日、95年1 月23日出貨單、
      瑞吉企業社出貨明細表、愷勁公司外包盒裝請款明細表及
      95年4 月17日之貨款結清證明書等證，固均屬書面之傳聞
      證據，然本件檢察官、被告、辯護人已於本院準備程序時
      表示同意引用上開證據，就此證據能力均表示無意見，且
      本院認為以之作為本件論證之依據，均與待證事實具有關
      聯性，作為本案之證據亦屬適當，依刑事訴訟法第159 條
      之5 第1 項規定，自得為證據。
六、經查：
（一）被告前與告訴人即證人甲○○共同經營愷勁公司，期間自
      94年5 月12日起至94年10月17日止，於94年10月間證人甲
      ○○將愷勁公司經營權讓與被告經營，而被告於94年11月
      間，將愷勁公司接獲聯昇公司訂單中之螺絲包裝業務，轉
      包予證人甲○○所經營之瑞吉企業社，嗣證人甲○○於95
      年1 月9 日、95年1 月23日將系爭貨物交付予被告後，並
      向被告請款70幾萬元，而被告與證人甲○○於95年4 月17
      日簽訂貨款結清證明書，被告主張應扣款130,000 元，並
      開立540,000 元之支票予證人甲○○，且本件系爭貨款，
      被告得向聯昇公司請款金額為727,970 元，經聯昇公司扣
      款53,226元後，被告取得款項為674,744 元，業經被告於
      原審及本院審理時坦承不諱，核與告訴人即證人甲○○、
      瑞吉企業社負責本件業務之王月珠證述之情節相符，復有
      聯昇公司訂購確認單、聯昇公司支付愷勁公司貨款之支票
      、聯昇公司傳真之扣款明細、被告傳真給證人甲○○之信
      函紙、瑞吉企業社95年1 月9 日、95年1 月23日出貨單、
      瑞吉企業社出貨明細表、愷勁公司外包盒裝請款明細表及
      95 年4月17日之貨款結清證明書等附卷可憑（詳見95年度
      他字第5936號卷第4 頁至第5 頁、第19頁至第20頁、第22
      頁至第31頁；見96年度偵緝字第226 號偵查卷第32頁），
      此部分之事實，堪信為真。
（二）證人甲○○於偵查中證稱：被告跟我說本件貨物有問題時
      ，聯昇公司有傳真扣款明細表給我看，共扣款53,226元等
      語（見96年度偵緝字第226 號卷第26頁）；證人王月珠於
      原審審理時結證稱：系爭貨物於95年1 月份交貨，被告應
      該在96年2 月份付款，被告因說貨物規格不符，有瑕疵，
      不願付款，經我要求，被告於95年3 月20日傳真1 張載明
      我所交付之系爭貨物品質不良之說明，嗣我詢問聯昇公司
      ，聯昇公司亦於95年3 月20日傳真扣款明細表予我等語（
      見原審卷第61頁至第62頁、第68頁），足以證明證人甲○
      ○於95年3 月20即已知悉聯昇公司確實有扣款53,226元，
      此外，復有聯昇公司傳真之扣款明細及被告傳真給證人甲
      ○○之信函紙附卷可參，而觀之該扣款明細項次3 為折現
      扣5%金額：36,399元、項次4 為報關費1,890 元、項次為
      5 提單費840 元、項次6 為煙燻費為1,890 元、項次7 為
      貿易推廣費及商港費1,368 元、項次8 為UPS 寄件費964
      元、項次9 補客戶清關費9,875 元，共53,226元，則證人
      甲○○於96年3 月20日對於聯昇公司扣款之項目，亦知之
      甚詳，應屬明確。
（三）證人甲○○、王月珠固均證稱：證人甲○○於95年4 月17
      日與被告簽訂貨款結清證明書時，並未論及標籤費、與被
      告共同經營之愷勁公司時，就被告所支出之電鍍費及被告
      未支領之薪水等費用，需從被告應給付伊之系爭貨物款項
      中扣除等語。然依證人王月珠於原審審理具結證稱：被告
      於94年11月間，向聯昇公司所承包之螺絲包裝業務轉包予
      瑞吉企業社代工，我負責的部分係生產螺絲、包裝、運裝
      到碼頭，期間所支付費用都由我支出等語（見原審卷第67
      頁），可知系爭貨物之包裝費用須由證人甲○○負擔。
（四）證人王月珠於原審96年8 月1 日審理時結證稱：被告將系
      爭貨物在轉包給瑞吉企業社時，關於包裝的標籤費用，應
      該由瑞吉企業社支付，因為本件的標籤係彩色印刷的，如
      果有彩色印刷的，被告應該額外付一些費用給我，該部分
      我並沒有跟被告請款，因為標籤的廠商未跟我請款，所以
      我未向被告請款，標籤費及電鍍費，我都沒有跟被告請款
      等語（見原審卷第65頁），足見證人甲○○並未支付該部
      分之費用，而證人王月珠於原審審理時結證稱：被告主張
      扣款130,000 元時，有談到包括代墊的標籤費用，我有跟
      被告說不合理等語（見原審卷第74頁），顯示被告確實有
      代墊標籤費用，核與被告所提出之統一發票3 紙，共支出
      標籤費用11,702元相符（見原審卷第52頁），且證人乙○
      ○於本院97年1 月7 日審理時結證稱：「在94年底或是95
      年初時，被告有託我印製一批標籤貼紙，數量多少，因時
      間太久不記得了，委託印製總價，我記得大約1 萬多元，
      由被告付的，我印象中當初是匯款到公司帳號，有開立統
      一發票給被告，我們只有這一筆交易，我只知道他印標籤
      是做螺絲的，因為標籤上面有印螺絲的圖樣，依我們的經
      驗是要作標示用的，至於詳細內容我不太記得了，是附卷
      的此批標籤沒錯。」等語（見本院卷第59頁至第61頁），
      可見被告確實有委託負責人乙○○之泛亞印刷品企業社印
      製標籤一批總價1 萬餘元無誤，而承前所述，系爭貨物之
      標籤費用，本應由證人甲○○負擔，因此，被告於95年4
      月17日與證人甲○○簽訂貨款結清證明書，確實有論及系
      爭貨物之標籤費用，因此該批標籤費用應由證人甲○○支
      付一節，堪予認定。
（五）依證人王月珠於偵查中結證稱：在被告與證人甲○○共同
      經營愷勁公司時，確實有1 筆電鍍費用，然未有收據及明
      細等語（見96年度偵緝字第226 號卷第29頁），而證人王
      月珠對於被告所提出之94年9 月20日之統一發票，買受人
      為愷勁公司，其上載明螺絲表面處理費用為25,111元，確
      為被告與證人甲○○共同經營愷勁公司期間所支出之費用
      ，業經證人王月珠於原審結證無訛（見原審卷第65頁），
      且證人即詠縉企業有限公司負責人陳佩延於本院97年1 月
      7 日審理時結證稱：「94年底被告有委託我們公司處理一
      筆螺絲電鍍工程，電鍍費用大約2 萬多元，已支付，有開
      立發票給被告，但不知道被告委託電鍍的螺絲是哪一批螺
      絲產品，無法確定電鍍的是告訴人包裝的螺絲產品，要回
      去看資料。」等語（見本院卷第62頁、第63頁），足見被
      告與證人甲○○共同經營愷勁公司時，被告確有支付電鍍
      費用為25,111元。
（六）被告主張與證人甲○○共同經營愷勁公司應領取之薪資費
      用75,000元，有被告提出之各類扣繳暨免扣繳憑單上載明
      所得所屬年月為94年5 月至94年12月，給付總額為75,000
      元，扣繳單位為愷勁公司為證（見原審卷第50頁），而該
      筆薪資係在被告與證人甲○○共同經營愷勁公司之期間94
      年5 月12目起至94年10月17日內無訛，且證人甲○○於原
      審96年8 月1 日審理時結證稱：當時並未有約定薪資等語
      （見原審卷第59頁），可知被告與證人甲○○共同經營愷
      勁公司之期間內，確實並未領取該筆款項，證人甲○○既
      申報被告於該年度薪資所得為75,000元，而被告於當年度
      並未領取該筆所得，自得於結算時一併主張扣除。
（七）告訴人甲○○於95年3 月20日已明知經聯昇公司扣款53,2
      26元及扣款項目，顯已逾被告主張之扣款130,000 元，已
      如前述，則證人甲○○及王月珠衡情會詢問扣款之項目為
      何，而被告與證人甲○○就上開所述之代墊之標籤費用，
      與證人甲○○前共同經營愷勁公司之期間內之電鍍費用及
      薪資究應如何處理，理應會告知證人甲○○，俾解決被告
      與證人甲○○間之債務糾紛，因此，在被告與甲○○於95
      年4 月17日於簽訂貨款結清證明書時，應曾論及上開費用
      究應如何處理，從而證人甲○○、王月珠均證稱：於95年
      4 月17日與被告簽訂貨款結清證明書時，並未論及標籤費
      及與被告共同經營之愷勁公司時，就被告所支出之電鍍費
      及被告未支領的薪水等語，顯與事實不符，不足採信。
（八）參以證人甲○○將愷勁公司經營權讓與被告時及被告將系
      爭貨物在轉包給證人甲○○承作時，均未訂立書面契約，
      業經證人王月珠於原審結證無誤（見原審卷第65頁及第67
      頁），既然被告與證人甲○○間就上開事項並無訂立無書
      面契約，倘被告與證人甲○○間發生爭議時，應如何解決
      ，純屬民事糾葛，尚難因被告主張之有利事實與告訴人即
      證人甲○○有間，即認其主張為施以詐術，因此，被告主
      觀認上開之代墊標籤費用及與證人甲○○前共同經營愷勁
      公司期間內支出之電鍍費用及薪資問題，應由證人甲○○
      負擔，而以應給付證人甲○○之款項中扣除，以清償積欠
      被告之債務，尚難認被告有意圖為自己不法利益，而對證
      人甲○○施用詐術甚明。
（九）被告與證人甲○○於95年4 月17日簽訂貨款結清證明書，
      被告主張應扣款130,000 元，證人甲○○並不相信，業經
      證人王月珠於原審審理時證述無訛（見原審卷第63頁），
      證人甲○○既不相信應扣款130,000 元，其當無陷於錯誤
      可言，何況其認為扣款金額不應高達130,000 元之多，其
      當時即應極力爭取，不應簽字，另循法律途徑解決，可見
      被告主張應扣款130,000 元，證人甲○○亦無任何陷於錯
      誤之情至明，如前所述，被告依其主觀之確信，認得扣款
      130,000 元，並非無法律上之權源，證人甲○○縱不認同
      其主張亦應循民事途徑解決紛爭，尚難據此遽認被告有不
      法利益之意圖。
（十）綜上所述，足見被告前開所辯，應屬可採。被告與證人甲
      ○○於95年4 月17日簽訂貨款結清證明書，並無法證明有
      不法利益之意圖，而對證人甲○○施用何詐術，且證人甲
      ○○亦無任何陷於錯誤，自難僅因被告有扣款130,000 元
      之事實，而遽為推認被告有詐欺得利之犯行。本件公訴人
      所舉上開證據至多僅能證明證人甲○○於95年1 月9 日、
      95年1 月23日將系爭貨物交付予被告後，聯昇公司確實有
      扣款53,226元，嗣被告與證人甲○○於95年4 月17日簽訂
      貨款結清證明書，被告有扣款130,000 元之事實，從而公
      訴人所持之前開論據，均無法採為認定被告犯罪之證據；
      此外，復查無其他積極證據足資證明被告有何詐欺得利之
      犯行，本件既不能證明被告丙○○犯罪，揆之上開法條規
      定及判例意旨，自應諭知被告丙○○為無罪之判決。
七、原審以不能證明被告丙○○犯詐欺得利罪，而為被告丙○○
    無罪之諭知，經核並無違誤。檢察官循告訴人甲○○具狀請
    求上訴意旨，猶執前詞，指摘原判決不當，為無理由，應予
    駁回。
據上論斷，應依刑事訴訟法第368條，判決如主文。
本案經檢察官蔡國禎到庭執行職務。
中    華    民    國    97    年    2     月    12    日
                  刑事第二庭  審判長法  官  林正雄
                                    法  官  陳啟造
                                    法  官  黃壽燕
以上正本證明與原本無異。
不得上訴。
中    華    民    國    97    年    2     月    12    日
                                    書記官  梁雅華


司法院資訊處製作；財團法人民間司法改革基金會備份。
